臺灣彰化地方法院民事判決
110年度訴字第1036號
原      告  祭祀公業法人彰化縣陳潭


法定代理人  陳建都  
訴訟代理人  陳中林  
被      告  陳陽    

訴訟代理人  黃文進律師
            
上列當事人間請求租佃爭議事件，本院於民國110年11月19日言
詞辯論終結，判決如下：
    主  文
確認被告陳陽對原告所有坐落二水鄉裕民段1403地號面積0.2214
公頃（面積實際僅為2019.93平方公尺）租約字號：中二文字第5
號之耕地繼續承租續訂祖約之請求權不存在，並還返附表編號B
耕地(面積2019.93平方公尺)予原告。
原告其餘之訴駁回。
訴訟費用由被告負擔三分之一，餘由原告負擔。
事實及理由
壹、程序事項：
    按出租人與承租人間因耕地租佃發生爭議時，應由當地鄉（
    鎮、市、區）公所耕地租佃委員會調解；調解不成立者，應
    由直轄市或縣（市）政府耕地租佃委員會調處；不服調處者
    ，由直轄市或縣（市）政府耕地租佃委員會移送該管司法機
    關，司法機關應即迅予處理，並免收裁判費用。前項爭議案
    件非經調解、調處，不得起訴。耕地三七五減租條例(下稱
    減租條例)第26條第1 項、第2 項前段定有明文。本件涉及
    原告將坐落彰化縣○○鄉○○段0000地號土地中0.2214公頃土地
    （下稱系爭耕地）出租予被告之耕地租約（下稱系爭租約）
    後，得否以被告「承租人放棄耕作權。」及「非因不可抗力
    繼續1年不為耕作」為由不與續訂租約之租佃爭議事件，前
    經耕地租佃委員會調解、調處不成，由彰化縣政府移送本院
    審理，有彰化縣政府110年11月2日府地權字第1100391775號
    函暨所檢附調解、調處筆錄（本院卷第至9頁至第173頁）可
    稽，依前揭規定，自合於起訴程式。
壹、原告主張：
  伊與被告前簽訂私有耕地租約書(字號：中二文字第5號，下
    稱系爭租約)，將系爭耕地（面積實際僅為2019.93平方公尺
    ）出租予被告，系爭租約於109年12月31日租期屆滿，雖其
    上種有樹木依鄰為界，然自107年起，被告即放任系爭耕地
    大部分未從事農作物等生產致雜草叢生，並在耕地中央設置
    車道及鋪設多段水泥塊，被告即有繼續一年不為耕作之事實
    。再者，被告對承租之耕地，非但不為耕作，反在轎車車道
    兩旁種植高柏等花木，無外造景，美化環境，益證被告於系
    爭耕地未為耕作，且已放棄耕作權利甚明。再以被告自108
    年底迄今，未經伊同意，先於108年12月底在系爭耕地上擅
    自刊登廣告看板擬售2000坪乙種工業用地，再於109年6、7
    月間，擅自簽立專任委託書委託太平洋房屋仲公司出售系爭
    耕地，復於109年12月迄今，於系爭耕地擅自刊登廣告看板
    出售乙種工業用地2000坪，被告刊登廣告看板出售之土地，
    核與伊所有系爭耕地之土地使用分區及面積相符，足證被告
    欲出售系爭耕地，而無實際耕作之意願。既被告自108年12
    月底迄今繼續一年以上欲出售系爭耕地，顯見被告主觀上有
    不願意繼續承租耕作之意思，客觀上亦已表達欲放棄耕作，
    被告前開違反減租條例第17條第2、4款之情事，伊於租期中
    既可終止租約，於租賃期間屆滿後，更可依上開規定不與續
    訂續約。又被告履次出售上開系爭耕地未果，若與之續訂租
    約，將使系爭耕地繼績置於被擅賣危險中，故為維護出租人
    之財產安全，且避免被告續訂租約後再次將系爭耕地無權出
    售他人，致生他人損害，並考量被告長期居住台北市，從事
    金融行業高級主管職務退休且擔任過村長職務，未承租系爭
    耕地不致使其喪失維生之工作等情，爰依減租條例第17條第
    1項第2、4款規定。請求確認系爭租約續約請求權不存在，
    並請求返還系爭耕地予伊等語。
  並聲明：㈠請求確認被告對原告所有坐落二水鄉裕民段1403地
    號面積0.2214公頃（面積實際僅為2019.93平方公尺）租約
    字號：中二文字第5號之耕地繼續承租續訂祖約之請求權不
    存在，並還返上開耕地予原告。㈡訴訟費用由被告負擔。
貳、被告則以：　　
  伊向原告承租系爭耕地(下稱系爭租約，承租面積為0.2214公
    頃，實際勘測面積為2019.93平方公尺，租期每期6年為一期
    ，最近一期租賃期間為110年1月1日至115年12月31日)，主
    要用以種植芒果、百香果、扁柏、龍柏、烏心石，及部分荔
    枝、香蕉、柚子、木瓜、無花果、樹梅、絲瓜、檸檬、菠蘿
    蜜等多種農作物，伊將系爭耕地連接馬路一側之些許面積鋪
    設農用道路(並含部分空地作為車輛迴轉之用），俾供伊平
    時農作及採收上開農物進出之用，此核屬耕作上所必要之設
    施，並非不為耕作或廢耕；又伊自79年繼承父親之系爭耕地
    租約後，均依耕地使用目的持續耕作迄今，於系爭耕地上種
    埴上開農作物，無持續1年不為耕作情事；縱認伊所耕作之
    作物稀散、農相非美，亦與不為耕作有間，另伊於系爭耕地
    上之上開道路及部分空地未為耕作，然此範圍與伊承租系爭
    耕地總面積為2019.93平方公尺相較，其所占面積比例非多
    ，足徵伊無自107年起迄今就系爭耕地有不為耕作之情事。
    再以，伊前固曾於系爭耕地刊登出售廣告，乃因伊為原告祭
    祀公業派下員之一，就系爭耕地亦為公同共有權利人，系爭
    耕地亦早經編列為乙種工業用地，伊為促進系爭耕地利用，
    發揮最大之經濟效益，並使得全體派下員能獲得最大利益，
    故始建議考量出售系爭耕地，並不影響伊就系爭耕地仍有繼
    續從事耕作之行為，況伊為避免爭議，現亦已拆除上開刊登
    廣告。據上，伊無不為耕作之情事，原告請求自屬無據，應
    予駁回等語。
  並聲明：㈠原告之訴駁回。㈡訴訟費用由原告負擔。
參、得心證之理由：
  另按確認之訴，非原告有即受確認判決之法律上利益者，不
    得提起，民事訴訟法第247 條前段定有明文，而所謂「即受
    確認判決之法律上利益者」，係指因法律關係之存否不明確
    ，致原告在私法上之地位有受侵害之危險，而此項危險得以
    對於被告之確認判決除去之者而言（最高法院27年上字第31
    6 號判例意旨參照）。本件原告聲明第1項請求確認被告就
    系爭租約之續訂租約請求權不存在，為被告否認，則原告是
    否仍有出租系爭耕地予被告之義務，如不訴請確認即無法明
    確，進而妨害相關權利之正常行使，在私法上之地位即有受
    侵害之危險，且得以對被告提起確認之訴除去此項侵害，依
    前揭說明，自屬有即受確認判決之法律上利益。
二、經查：
  按耕地租約在租佃期限未屆滿前，非有左列情形之一不得終
    止：…二、承租人放棄耕作權時…。四、非因不可抗力繼續一
    年不為耕作時。耕地三七五減租條例第17條第1 項第2 款、
    第4 款定有明文。次按種植稻、麥、茶、桑等供食衣原料之
    植物，固為農作物 ，即為改善居住、育樂環境而種植花卉
    樹種等園藝作物，以供出售者，既與造林有間，其所栽植之
    植物，係屬農業經營之一種，固仍不失為農作物。惟又耕地
    三七五減租條例第17條第1項第4款所稱之「繼續一年不為耕
    作」者，確係指承租人在主觀上已放棄耕作權之意思，且在
    客觀上繼續不從事耕作，任令承租耕地荒蕪廢耕之情形而言
    。承租人就承租耕地改種約定以外之其他作物，參照同條例
    第9 條及最高法院58年臺上字第1161號判例，仍為法所允許
    ，與因不可抗力繼續一年不為耕作之情形尚屬有別，自不得
    據以終止耕地租約（最高法院97年度台上第254 號、98年度
    台上字第337 號判決意旨參照）。
  系爭耕地於38年起依耕地三七五減租條例，分別出租予被告
    及陳銘宗之先人耕作，被告於79年間因繼承取得系爭耕地承
    租權，位置及面積如附圖所示，最近1期續約至109年12月31
    日等情，有系爭耕地謄本、附圖、彰化縣政府110年11月2日
    府地權字第1100391775號函暨所檢附檢附之系爭租約影本在
    卷可稽，亦為兩造所不爭執，是系爭耕地原告依耕地三七五
    減租條例規定出租如附圖編號B部分，予被告耕作至109年12
    月31日之事實，應堪可認定。
  被告固辯稱自79年繼承父親之系爭耕地租約後，均依耕地使
    用目的持續耕作迄今，並種埴上開農作物，無持續1年不為
    耕作情事，系爭耕地伊所耕作之作物稀散、農相非美，然尚
    非不為耕作有間，且被告於系爭耕地上之上開道路及部分空
    地未為耕作之範圍所占系爭耕地面積比例非多云云。惟查：
    ①觀之原告提出之系爭耕地空拍圖(見本院卷第264頁)，被告
    承租之附圖編號B耕地，其上除有種植樹木並有棚架外，雜
    草所占面積幾占被告承租範圍三分之一。②再依原告提出之
    現場照片(見本院卷第280頁至第284頁)，被告未從事耕作並
    致生雜草耕地所占面積約207.4㎡(56+126+25.4=207.4)，已
    占被告承租面積約1/10，與被告辯稱所占面積比例非多，即
    有未合。③另依被告提出之系爭耕地現場圖，其中種植之果
    樹及香蕉、木瓜樹近照呈現樹葉枯黃，搭設之棚架上空盪無
    物(見本院卷第338頁至第349頁)，再依原告提出之現場照片
    (見本院卷第286頁至第294頁)，系爭耕地上鋪設水泥道路及
    車道或係基於耕作之用而鋪設，然水泥鋪設處外均雜草叢生
    ，顯見久未經整理。是依兩造提出之系爭耕地現場照片，足
    徵系爭耕地確有久未耕作之情，又原告提出之系爭照片拍攝
    日期自107年8月23日至110年10月26日，被告對此未予爭執
    ，則原告主張被告有非因不可抗力繼續一年不為耕作之情，
    即屬可採。
　另被告雖坦承曾於系爭耕地刊登出售廣告，惟辯稱係因系爭
    耕地經編列為乙種工業用地，基於原告派下員之身分，為促
    進系爭土地利用，發揮最大之經濟效益，並使得原告全體派
    下員能獲得最大利益，故始出售廣告僅為建議原告考量出售
    系爭耕地云云。惟查：被告僅為原告派下員，祭祀公業派下
    員對祭祀公業財產僅有公同共有權限，並無單獨處分權限，
    縱成立買賣契約亦因無法交付系爭耕地而對祭祀公業不致產
    生損害。況若依被告所稱，刊登出售系爭耕地廣告目的係為
    求全體派下員利益而建議原告出售系爭耕地，則系爭耕地若
    存有系爭租約對該耕地出售極其不利，難以取得其應有之市
    場價值，被告為求派下員之最大利益，自應同意放棄其承租
    人權利，方符常理，被告卻反對原告除去系爭租約，亦徵被
    告所言，僅是臨訟置辯之詞，尚不足採。是依被告刊登出售
    廣告之文字，即顯示被告欲出售系爭耕地之意思，自有承租
    人放棄耕作權之情，而有違減租條例第17條第2款規定。
四、綜上所述，被告既有違反耕地三七五減租條例第17條第1項
    第2、4款規定，原告據此主張被告續訂系爭租約之請求權不
    存在，而不予續約，為有理由，惟因被告僅承租使用系爭耕
    地如附圖所示編號B之耕地（面積實際僅為2019.93平方公尺
    ， 但租約誤載為面積0.2214公頃），是原告請求返還附圖
    所示編號B面積為2019.93平方公尺所示耕地，為有理由，應
    予准許，請求返還部分逾上開面積，則為無理由，應予駁回
    ，爰判決如主文第1、2項所示。
肆、本件事證已臻明確，兩造其餘攻擊或防禦方法及所提之證據
    ，經本院斟酌後，認均不足以影響判決之結果，自無逐一詳
    予論駁之必要，併此敘明。
伍、訴訟費用負擔之依據：民事訴訟法第79條。　　
中　　華　　民　　國　　110 　年　　11　　月　　30　　日
                  民事第一庭    法　官　洪志賢
以上正本係照原本作成。
如對判決上訴，應於判決送達後20日內向本院提出上訴狀。如委
任律師提起上訴者，應一併繳納上訴審裁判費。
中　　華　　民　　國　　110 　年　　11　　月　　30　　日
                                書記官  林嘉賢